【裁判字號】    98,消債更,707
【裁判日期】    980731
【裁判案由】    聲請更生程序
【裁判全文】
臺灣高雄地方法院民事裁定           98年度消債更字第707號
聲  請  人
即  債務人  乙○○
上列當事人因消費者債務清理事件聲請更生，本院裁定如下：
    主  文
聲請人即債務人乙○○自中華民國九十八年七月三十一日下午四
時起開始更生程序。
命司法事務官進行本件更生程序。
  理  由
一、本件聲請意旨略以：聲請人即債務人（以下簡稱聲請人）現
    積欠台新國際商業銀行股份有限公司（下稱台新銀行）等金
    融機構債權人共計新臺幣（下同）2,367,277 元，曾依「中
    華民國銀行公會會員辦理消費金融案件無擔保債務協商機制
    」，提出債權人清冊，請求最大債權銀行即台新銀行共同協
    商債務清償方案，就聲請人當時積欠2,311,381 元債務成立
    協商，約定聲請人應自民國95年6 月起，分120 期，利率0%
    ，每月10日繳納19,262元之方式償還。因有擔保債權漏未協
    商，於消費者債務清理條例施行後，曾依規定向最大債權人
    即台新銀行共同協商，惟因聲請人曾參與銀行公會協商機制
    成立而遭台新銀行拒絕協商，故雙方協商不成立，有台新信
    託銀行98年4 月10日出具之前置協商退件通知函可證。聲請
    人現任職於健益科技股份有限公司，因債權人長鑫資產管理
    股份有限公司未參與協商，並向法院聲請扣薪，致收入減少
    ，扣除每月個人支出11,150元（含租金3,000 元、膳食費
    4,500 元、交通費2,500 元、水電費450 元、電話費700 元
    ），並須負擔母親之扶養費3,000 元，尚須支付車貸10,60
    3 元，明顯入不敷出，實有不能清償債務之情事。為此，爰
    依法聲請裁定准予更生等語。
二、按債務人不能清償債務或有不能清償之虞者，得依本條例所
    定更生程序，清理其債務；債務人無擔保或無優先權之債務
    總額未逾1,200 萬元者，於法院裁定開始清算程序或宣告破
    產前，得向法院聲請更生；債務人對於金融機構因消費借貸
    、自用住宅借款、信用卡或現金卡契約而負債務，在聲請更
    生或清算前，應提出債權人清冊，以書面向最大債權金融機
    構請求協商債務清償方案，並表明共同協商之意旨；法院開
    始更生程序之裁定，應載明其年、月、日、時，並即時發生
    效力；法院裁定開始更生或清算程序後，得命司法事務官進
    行更生或清算程序，必要時得選任律師、會計師或其他適當
    之自然人或法人一人為監督人或管理人，消費者債務清理條
    例第3 條、第42條第1 項、第151 條第1 項、第45條第1 項
    、第16條第1 項分別定有明文。
三、經查：
(一)聲請人於95年6 月間曾依「中華民國銀行公會會員辦理消費
    金融案件無擔保債務協商機制」，提出債權人清冊，請求最
    大債權銀行即台新銀行共同協商債務清償方案，就當時無擔
    保債務欠款金額2,311,381 元達成還款協議，約定自95年6
    月起，分120 期，利率0 ，每月10日繳納19,262元之方式償
    還，然於96年5 月起即未履約，而因當時尚有積欠台新銀行
    之有實物擔保債務未一併納入協商，聲請人乃依消費者債務
    清理條例規定，向最大債權銀行即台新銀行申請債務共同協
    商，然因台新銀行認聲請人曾參與銀行公會協商機制成立，
    拒絕協商而協商不成立等節，有台新銀行出具之前置協商退
    件通知函、債務協商繳款明細表及聲請人提出之債權人清冊
    及協議書、無擔保債務還款計畫、當事人綜合信用報告－債
    務清理條例前置協商專用債權人清冊在卷可稽（見本院卷第
    17頁至第22頁、第27頁至第32頁、第52頁至第54頁、第74頁
    至第77頁），堪信為真。依前揭說明意旨，本件聲請更生並
    不受消費者債務清理條例第151 條第5 項、第6 項規定之限
    制，而聲請人既已依同條例第151 條規定行前置協商程序而
    不成立，本院即應審酌聲請人是否已陷於不能清償債務或有
    不能清償之虞。
(二)聲請人任職於健益科技股份有限公司，95年度、96年度、97
    年度薪資收分別為462,647 元、562,407 元、507,518 元，
    三年薪資收入共計1,532,572 元，換算每月平均薪資收入為
    42,571元（元以下4 捨5 入），其名下登記財產僅有汽車1
    輛等情，有聲請人95年度、96年度綜合所得稅各類所得資料
    清單、國稅局財產歸屬資料清單及97年度扣繳憑單在卷可憑
    （見本院卷第11頁、第79頁至第80頁）。而依聲請人所陳，
    其每月薪資雖遭強制執行扣款，惟因債務人之財產乃為全體
    債權人之擔保，故於計算債務人之清償能力時，應以其收入
    扣除一般必要性支出後，是否尚有餘力清償全部債務而斷，
    是本件仍應以聲請人平均每月收入42,571元評估其還款能力
    。
(三)聲請人陳稱每月個人生活費用支出為21,753元（含租金3,00
    0 元、膳食費4,500 元、交通費2,500 元、水電費450 元、
    電話費700 元、車貸10,603元），並須負擔扶養母親費用每
    月3,000 元，固據提出房屋租賃契約書、相關生活費支出單
    據及切結書為憑（見本院卷第101 頁至第122 頁）。然就車
    貸10,603元部分，係屬聲請人之債務，因債務人之財產為全
    體債權人之總擔保，並無優先清償此特定債務使其他債務劣
    後清償之理，即不得列為聲請人每月必要支出項目。又按消
    費者債務清理條例之立法目的，係為使不幸陷入經濟困境之
    人得以清理債務、重建生活，並在清理過程中能保有符合人
    性尊嚴之最低基本生活，而非維持債務人過去慣常之寬裕生
    活，是於評估債務人之還款能力時，並非由聲請人任意主張
    其基本生活費用之數額，否則將造成揮霍無度以致清償能力
    降低，反而易使更生程序無從進行，亦對債權人之債權保障
    不公，參酌聲請人居住於高雄縣，而內政部所公告之98年度
    高雄縣最低生活費用為每人每月9,829 元，此係按照政府公
    布最近1 年平均每人消費支出之60% 訂定，已可涵括足以維
    持人格尊嚴之生存必要費用在內，是本院認聲請人個人之每
    月必要生活費用應以上開數額計算，始符公允，聲請人既已
    背負鉅額債務而謂有不能清償之虞，即須以較低之標準生活
    而樽節開銷用以償債始符誠信，自不得以無負債人員之一般
    生活標準以上而同為要求計算生活費，是以聲請人所陳上開
    必要生活費用扣除車貸10,603元後仍高達11,150元，尚屬過
    高，無足採憑。另聲請人陳報每月支付母親扶養費3,000 元
    乙節，查林金英95年、96年度僅有營利收入1,710 元、2,
    406 元，名下2 筆土地均為共有土地，應有部分均為8 分之
    1 ，合計公告現值為38,610元，價值甚微．有林金英95年、
    96年度綜合所得稅各類所得資料清單、財產歸屬資料清單在
    卷可憑（見本院卷第89頁至第91頁），確有不能維持生活之
    情，符合受扶養之要件，而聲請人之父親甲○○及同胞手足
    楊家和、楊家鑫均有固定薪資收入，有渠等95年度、96年綜
    和所得稅各類所得資料清單、稅務電子閘門財產所得調件明
    細表在卷可憑（見本院卷第93頁至第98頁、第133 頁至第
    134 頁），渠等3 人依法應與聲請人共同扶養林金英，此亦
    有聲請人提出之家族系統表及戶籍謄本在卷可參（見本院卷
    第85頁至第88頁），則以高雄縣98年度每人每月最低生活費
    用為9,829 元之標準計算，聲請人應負擔母親林金英之扶養
    費每月僅為2,457 元（元以下4 捨5 入，計算式：9,829 ÷
    4 ＝2,457） ，超過部分，不能認列為聲請人每月必要支出
    。準此，聲請人每月必要支出僅為12,286 元（計算式：
    9,829＋2,457＝12,286 ），即堪認定。
(四)查聲請人積欠長鑫資產管理股份有限公司（以下簡稱長鑫公
    司）信用貸款債務1,022, 267元、有實物擔保債務187,000
    元、非現金卡之無擔保授信債務893,000 元、信用卡債務1,
    287,277 元，有聲請人提出之債權人清冊、財團法人金融聯
    合徵信中心當事人綜合信用報告可參（見本院卷第16頁至第
    22頁、第76頁至第77頁）。其中，有實物擔保債務為車貸，
    擔保品為登記於聲請人名下之汽車，該車目前市價約200,00
    0 元，變價後應可足額償還聲請人所積欠之上開187,000 元
    車貸債務。惟就聲請人另外積欠長鑫公司信用貸款債務1,02
    2,267 元、非現金卡之無擔保授信債務893,000 元、信用卡
    債務1,287,277 元，如分別以年息10% 、10% 、20% 之一般
    利率行情計算，每月應繳利息分別為8,519 元、7,442 元、
    21,455元（元以下均4 捨5 入），合計上開3 筆債務聲請人
    每月應繳利息為37,416元。而聲請人平均每月收入為42,571
    元，扣除聲請人每月必要支出支出個人生活費用12,286元，
    僅餘30,285元，尚不足繳納上開3 筆欠款債務每月應付利息
    37,416元，顯非聲請人所能負擔，遑論清償全部債務之本金
    ，又聲請人名下除上述汽車1 輛，別無其他登記財產可供償
    債，則依聲請人目前之負債、收入及資產情形，確有不能清
    償債務之虞，應堪認定。
四、綜上所述，本件聲請人為一般消費者，並未從事營業活動，
    其有無法清償上開債務之情事，所負無擔保或無優先權之債
    務，並未逾1,200 萬元，於消費者債務清理條例施行後曾向
    最大債權金融機構申請協商而不成立，且未經法院裁定開始
    清算程序或宣告破產。此外，本件又查無消費者債務清理條
    例第6 條第3 項、第8 條或第46條各款所定駁回更生聲請之
    事由存在。從而，聲請人聲請更生，洵屬有據，應予准許，
    並依上開規定命司法事務官進行本件更生程序。
五、依消費者債務清理條例第11條第1 項、第45條第1 項、第16
    條第1 項，裁定如主文。
中    華    民    國    98    年    7     月    31    日
                民事第六庭    法      官  林書慧
上為正本係照原本作成
本件不得抗告
本裁定已於98年7月31日下午4時公告。
中    華    民    國    98    年    7     月    31    日
                            書  記  官  莊豐源


司法院資訊處製作；財團法人民間司法改革基金會備份。
